臺灣高等法院民事判決　　　　　　　　 93年度家上字第337號
上　訴　人 甲○○
被　上訴人 乙○○
訴訟代理人 徐志明律師
上列當事人間請求離婚事件，上訴人對於中華民國九十三年九月
十七日臺灣臺北地方法院九十三年度婚字第五三八號第一審判決
提起上訴，經本院於九十四年六月七日言詞辯論終結，判決如下
    主  文
上訴駁回。
第二審訴訟費用由上訴人負擔。
    事實及理由
一、按「離婚依起訴時夫之本國法及中華民國法律，均認其事實
    為離婚原因者，得宣告之。但配偶之一方為中華民國國民者
    ，依中華民國法律」，涉外民事法律適用法第十四條定有明
    文。上訴人係中華民國國民，被上訴人係越南人，兩造於九
    十一年十一月十六日結婚，有戶籍謄本附卷可稽（見原審卷
    第二十頁），上訴人請求離婚，依上開規定，應適用中華民
    國法律，合先敘明。
二、本件上訴人於原審起訴主張：兩造於民國（下同）九十一年
    十二月十七日在越南結婚，婚後定居臺灣，起初感情尚融洽
    ，詎約半年後，被上訴人即不務家事，每日早出晚歸，對上
    訴人母親極盡奚落之能事，且被上訴人外出工作也不願分擔
    家用，上訴人無法再與之共同生活，爰依民法第一千零五十
    二條第一項第四款、第五款、第一千零五十二條第二項請求
    判決離婚。
三、被上訴人則以：被上訴人於外出工作前，均會幫忙家務，每
    月亦給婆婆新台幣（下同）三千元貼補家用，被上訴人仍愛
    上訴人及家人，不同意離婚等語抗辯。
四、原審對於上訴人之請求，判決上訴人敗訴，上訴人聲明不服
    ，求為廢棄原判決並判決准兩造離婚；被上訴人則求為判決
    駁回上訴。
五、上訴人主張：被上訴人時以不堪入耳之言語羞辱上訴人年邁
    母親呂邱環，使上訴人母親精神上受有極大痛苦，已達難以
    維持婚姻生活云云，惟為被上訴人所否認。經查：證人即上
    訴人之母呂邱環證稱：被上訴人沒有侮辱過我，也沒有虐待
    過我，被上訴人對我是普通等語（見本院九十二年二月十六
    日筆錄）；證人即呂邱環之友吳蘭英、錢邱春菊均證稱：沒
    看過被上訴人侮辱、虐待呂邱環等語（見前開筆錄及本院九
    十二年四月六日筆錄）。既無證據證明被上訴人有虐待直系
    尊親屬之行為，上訴人依民法第一千零五十二條第一項第四
    款規定請求判決離婚，即屬無據。
六、次按民法第一千零五十二條第一項第五款所謂以惡意遺棄他
    方，不僅須有違背同居義務之客觀事實，並須有拒絕同居之
    主觀情事，始為相當。上訴人主張：兩造感情不睦，自九十
    三年二月後已未同房，上訴人於原審起訴後，被上訴人並於
    九十三年六月十七日離家出走云云（見本院九十三年十二月
    二十九日筆錄）。被上訴人則自承於前開時間離家，但否認
    惡意遺棄，抗辯：上訴人有家庭暴力行為，當天被上訴人始
    離家出走，是上訴人趕我出去等語。查上訴人於前開時間對
    被上訴人實施家庭暴力行為，經台灣台北地方法院核發暫時
    保護令，有該院九十三年度暫家護字第一五五號暫時保護令
    影本可證（見本審卷被上證一），且上訴人亦自稱不可能讓
    被上訴人回來等語（見原審卷第三三頁反面），被上訴人所
    辯堪信為真。兩造不同房並非惡意遺棄；被上訴人所以離家
    ，係上訴人實施家庭暴力行為，上訴人又不准被上訴人回家
    所致，尚難認被上訴人主觀上有拒絕履行同居之情事，況被
    上訴人有拒絕履行同居之正當事由，自不成立民法第一千零
    五十二條第一項第五款之惡意遺棄。
七、再按「有前項以外之重大事由，難以維持婚姻者，夫妻之一
    方得請求離婚。但其事由應由夫妻之一方負責者，僅他方得
    請求離婚」，民法第一千零五十二條第二項固定有明文，惟
    婚姻是否難以維持，應斟酌破壞夫妻共同生活之具體情事，
    是否客觀上達於動搖夫妻之共同生活，而喪失維持婚姻之意
    欲為斷，非以一方主觀之意識為依歸。且縱有難以維持婚姻
    之重大事由，過失較重之一方，亦不得請求離婚。上訴人主
    張：兩造於九十一年十二月十七日在越南結婚，婚後定居臺
    灣，起初感情尚融洽，詎約半年後，被上訴人不務家事，每
    日早出晚歸，外出工作也不願分擔家用，上訴人實無法再與
    之共同生活云云。經查：被上訴人確實每月交付三千元，以
    貼補家用，業經證人呂邱環證述：「相對人（即被上訴人）
    ．．．之前給我二、三次約三千元，我好幾個月沒有給她拿
    ，．．．相對人有給我是我不要的，．．．」等語明確。又
    被上訴人在涮涮鍋上班，上班時間為早上十一時至下午二時
    ，下午五時至晚間十時，復據證人即涮涮鍋老闆李朱延香結
    證屬實，證人李朱延香並證稱：九十三年四月起曾要求被上
    訴人從上午九時開始上班，惟被上訴人僅工作一個月後，即
    表示工作時間過長無法配合而辭職等語（見原審九十三年六
    月十七日調解程序筆錄及九十三年七月二十三日言詞辯論筆
    錄），足見被上訴人為處理早出晚歸問題曾辭職，以兼顧家
    務，應認被上訴人尚有維持婚姻之誠意。上訴人主張被上訴
    人九十三年六月十七日離家，迄今未歸，惟被上訴人係因上
    訴人之家暴行為始離家，已如前述，該離家行為固可動搖婚
    姻基礎，但上訴人之過失較大，自不得依民法第一千零五十
    二條第二項規定請求離婚。
八、綜上所述，上訴人依民法第一千零五十二條第一項第四款、
    第五款、第一千零五十二條第二項規定請求判決離婚，為無
    理由，應予駁回。原審為上訴人敗訴之判決，並無不合。上
    訴意旨指摘原判決不當，求予廢棄改判，為無理由，應予駁
    回。
九、本件事證已臻明確，兩造其餘攻擊、防禦方法及未經援用之
    證據，經本院審酌認對判決結果不生影響，爰不一一論列，
    附此敘明。
十、據上論結，本件上訴為無理由，依民事訴訟法第四百四十九
    條第一項、第七十八條，判決如主文。
中　　華　　民　　國　　94　　年　　6　　月　　21 　　日
　　　　　　　　　民事第十二庭審判長法　官　鄭雅萍
　　　　　　　　　　　　　　　      法　官  吳謀焰
　　　　　　　　　　　　　　　　　　法　官  林恩山
正本係照原本作成。
如不服本判決，應於收受送達後20日內向本院提出上訴書狀，其
未表明上訴理由者，應於提出上訴後20日內向本院補提理由書狀
（均須按他造當事人之人數附繕本）上訴時應提出委任律師或具
有律師資格之人之委任狀；委任有律師資格者，另應附具律師資
格證書及釋明委任人與受任人有民事訴訟法第466條之一第一項
但書或第二項（詳附註）所定關係之釋明文書影本。
中　　華　　民　　國　　94　　年　　6 　　月　　23　　日
 　　　　　　　　　　　　　　　　　　書記官　周淑靜
附註：
民事訴訟法第四百六十六條之一（第一項、第二項）：
對於第二審判決上訴，上訴人應委任律師為訴訟代理人。但上訴
人或其他法定代理人具有律師資格者，不在此限。
上訴人之配偶、三親等內之血親、二親等內之姻親，或上訴人為
法人、中央或地方機關時，其所屬專任人員具有律師資格並經法
院認為適當者，亦得為第三審訴訟代理人。
